臺灣桃園地方法院民事判決　八十九年度重訴字第三五五號
　　原　　　告　　台灣省桃園農田水利會
　　法定代理人　　乙○○
　　被　　　告　　戊○○
　　　　　　　　　丁○○
　　　　　　　　　己○○
　　　　　　　　　甲○○
　　　　　　　　　丙○○
　　複代理人　　　鄒勷文
　　被　　　告　　庚○○
右當事人間請求拆屋還地事件，本院判決如左：
    主      文
被告戊○○應將坐落於桃園縣桃園市○路段一八一四之二地號，如附圖所示紫色部分
面積０．００四二公頃，即門牌號碼為桃園縣桃園市○○路四一四之一四號之建物拆
除，將土地返還原告。
被告丁○○應將坐落於桃園縣桃園市○路段一八一三之四及一八一四之二地號，如附
圖所示紅色部分面積０．００四０公頃，即門牌號碼為桃園縣桃園市○○路四一四之
一五號之建物拆除，將土地返還原告。
被告己○○及甲○○應共同將坐落於桃園縣桃園市○路段一八一三之四地號，如附圖
所示藍色部分面積０．００四三公頃，即門牌號碼為桃園縣桃園市○○路四一四之一
六號之建物拆除，將土地返還原告。
被告丙○○應將坐落於桃園縣桃園市○路段一八一三之四地號，如附圖所示綠色部分
面積０．００四七公頃，即門牌號碼為桃園縣桃園市○○路四一四之一七號之建物拆
除，將土地返還原告。
被告庚○○應將坐落於桃園縣桃園市○路段一八一三之四地號，如附圖所示橘色部分
面積０．０一二三公頃，即門牌號碼為桃園縣桃園市○○路四一四之一八號之建物拆
除，將土地返還原告。
訴訟費用由被告戊○○負擔二九五分之四二，被告丁○○負擔二九五分之四０，被告
己○○及甲○○共同負擔二九五分之四三，被告丙○○負擔二九五分之四七，餘由被
告庚○○負擔。
本判決原告勝訴之部分於原告分別以新臺幣參拾參萬陸仟元為被告戊○○、新臺幣參
拾貳萬元為被告丁○○、新臺幣參拾肆萬肆仟元為被告己○○及甲○○、新臺幣參拾
柒萬陸仟元為被告丙○○、新臺幣玖拾捌萬肆仟元為被告庚○○供擔保後，得假執行
。但被告戊○○以新臺幣壹佰萬捌仟元、被告丁○○以新臺幣玖拾陸萬元、被告己○○及甲○○以新臺幣壹佰零參萬貳仟元、被告丙○○以新臺幣壹佰壹拾貳萬捌仟元，
於假執行程序實施前，為原告供擔保後，得免為假執行。
    事      實
甲、原告方面：
一、聲明：求為判決如主文第一至五項所示；原告願供擔保請准宣告假執行。
二、陳述：
（一）按水利引水建造物之建造、改造或拆除，應經主管機關之核准，主管機關為保
      護水道，應禁止在行水區土地內建造，此水利法第四十六條第一項第二款及第
      七十八條第一項第一款定有明文。又台灣省政府依水利法第十條規定，於六十
      九年二月二十二日以府建六字第一三一一五號令修正訂頒「台灣省灌溉事業管
      理規則」，該規則於第四十九條第一款明定授權管理機構應禁止擅在水路土地
      內私設建造物。再桃園縣政府七五府建水字第一二七六四二號及新竹縣政府七
      五府建水字第一二八二號並依上開法令聯合公告，禁止在水路界線內侵建。本
      件坐落於桃園縣桃園市○路段一八一四之二及一八一三之四地號土地（以下簡
      稱為系爭土地），為原告所有。然被告戊○○於系爭一八一四之二號，即如附
      圖所示紫色部分面積為０．００四二公頃土地上，建蓋門牌號碼桃園市○○路
      四一四之一四號之建物。又被告丁○○於系爭一八一三之四及一八一四之二地
      號土地上，即如附圖所示紅色部分面積０．００四０公頃，建蓋門牌號碼桃園
      市○○路四一四之一五號之建物。又被告己○○及甲○○於系爭一八一三之四
      地號土地上，即如附圖所示藍色部分面積０．００四三公頃，搭建門牌號碼桃
      園市○○路四一四之一六號之建物。又被告丙○○於系爭一八一三之四地號土
      地上，即如附圖所示綠色部分面積０．００四七公頃，建造門牌號碼桃園市○○路四一四之一七號之建物。末被告庚○○於系爭一八一三之四地號土地上，
      即如附圖所示橘色部分面積０．０一二三公頃，搭建門牌號碼桃園市○○路四
      一四之一八號之建物。
（二）被告己○○、甲○○、丙○○及庚○○均與原告並無任何法律關係存在，被告
      四人占有系爭土地，均屬無權占有，為此，原告爰依民法第七百六十七條之規
      定，請求被告將地上物拆除，將土地返還原告。
（三）至於被告戊○○所占用之系爭一八一四之二地號土地部分，雖被告戊○○抗辯
      其繼受自訴外人吳世雄與原告之租賃關係云云。然依被告戊○○提出之繳費通
      知書及讓渡書觀之，該同意使用及讓渡之權利僅止於同段一八一四之一地號土
      地，並不包括系爭一八一四之二地號土地，故被告戊○○占用系爭一八一四之
      二地號土地，應屬無權占有。又退萬步言之，即使被告戊○○因繼受自訴外人
      吳世雄與原告間之租賃契約而占用系爭一八一四之二地號土地，然依訴外人吳
      世雄之使用同意書所示，雙方約定使用之方法僅止於在水路上加蓋供通行之用
      ，並不包括建造房屋。而被告戊○○於系爭土地上興建房屋，顯已違反原告與
      訴外人吳世雄之約定而為租賃物之使用、收益，原告已於九十年十二月七日以
      函文通知被告戊○○於十日內拆除系爭房屋，被告戊○○亦已於同年月十一日
      收到該函文，惟迄今仍違反約定使用，從而，原告自得為終止租賃契約之意思
      。被告戊○○與原告間既無任何契約存在，被告戊○○占有系爭一八一四之二
      地號土地，即屬無權占有，為此，原告爰依民法第七百六十七條之規定，請求
      被告戊○○將系爭一八一四之二地號土地上之建物拆除，將土地返還原告。
（四）被告丁○○所占有之系爭一八一三之四地號土地，其並無合法占有之權源。至
      於系爭一八一四之二地號土地，被告丁○○雖因繼承而主張依租賃關係占有。
      惟查被告丁○○之被繼承人黃瑞琴雖就系爭一八一四之二地號土地有加蓋使用
      之權利，但依據使用同意書所示，其約定使用之方法僅止於在水路上加蓋供通
      行而已，並不包括建築房屋，被告丁○○在系爭一八一四之二地號土地興建房
      屋，已違反約定之方法而為租賃物之使用及收益。原告於九十年十二月七日以
      函文通知被告丁○○於十日內拆除之，其於同年月十一日收到該函文，迄今仍
      違反約定使用，原告自得終止租賃契約，並爰依民法第七百六十七條之規定，
      請求被告將無權占有之地上物拆除，將土地交還原告。
（五）對於被告陳述之抗辯：訴外人吳世雄及黃瑞琴之繳費通知書上載有同段一八一
      三之四地號，而被告丁○○及被告戊○○均主張受讓租賃權而占有云云。然訴
      外人吳世雄及呂國禎之讓渡書所載係讓渡同段一八一四之一地號土地之權利，
      原告不知該讓渡書之真偽，假設為真正，同段一八一四之一地號土地之讓渡亦
      與系爭土地無關。
三、證據：提出現況實測圖一紙、地籍圖一紙、桃園縣政府及新竹縣政府公告一紙、
    土地登記謄本二紙、台灣省農田水利會受理申請使用水利建造物處理要點一紙、
    使用農田水利會水利建造物架設橋函或建築通路跨越埋設設施各項費用收取標準
    一紙、申請建造物協議紀錄一紙、照片四紙為證。
乙、被告戊○○、丁○○、己○○、甲○○、丙○○方面：
一、聲明：請求駁回原告之訴；如受不利益判決，請准供擔保宣告免為假執行。
二、陳述：
（一）系爭土地內桃園大圳一之三號溜池早已於數年前即由原告將土地出售予學校闢
      為校地使用而廢除水利灌溉，且本件系爭引水之水路亦已封閉堵塞多年，是即
      被告等人於引水建造物上再加蓋臨時鐵皮屋，亦與水利法第四十六條及第七十
      八條規定無涉，合先敘明。
（二）又被告等人均係合法使用系爭土地，被告等人之使用期間為二十年，亦即至九
      十八年止，系爭土地上之鐵皮臨時建物，均係被告在水路上加蓋工程完成後即
      已搭建完成，且原告當時水利站之主管人員亦稱只要非以鋼筋、水泥、磚造之
      建物，即非違法所許，此觀被告等之臨時建物自七十八年間完成至今已逾十餘
      年，原告皆未為反對之表示，即可證明。綜上所述，被告等人對於系爭土地，
      均屬有權合法使用，原告請求拆屋還地，於法顯有未合。
三、證據：提出吳世雄之台灣省桃園農田水利會繳費通知書三紙、吳世雄與呂國禎之
    讓渡契約書二紙、黃木明與戊○○讓渡書及地籍圖各一紙、戊○○之房屋稅繳款
    書一紙、黃瑞琴之台灣省桃園農田水利會繳費通知書一紙、台灣省桃園農田水利
    會徵收單二紙、黃瑞琴房屋稅繳款書一紙、協議書一紙、楊寶治之台灣省桃園農
    田水利會繳費通知書二紙、丙○○之台灣省桃園農田水利會繳費通知書一紙、水
    利建造物工程完工報告書一紙為證。
丙、被告庚○○方面：
    被告庚○○未於言詞辯論期日到場，亦未提出任何書狀作何聲明或陳述。
丁、本院依聲請履勘現場，並囑託桃園縣桃園地政事務所派員實施測量，並製作複丈
    成果圖到院。
    理　　由
壹、程序方面：
    本件被告庚○○未於言詞辯論期日到場，核無民事訴訟法第三百八十六條各款所
    列情形，應依原告之聲請，由其一造辯論而為判決。
貳、實體方面：
一、本件原告起訴主張坐落於桃園縣桃園市○路段一八一三之四及一八一四之二地號
    土地（即系爭土地）為其所有，但被告戊○○占有系爭一八一四之二地號土地，
    並於如附圖所示紫色部分面積０．００四二公頃土地上，建蓋門牌號碼為桃園市
    ○○路四一四之一四號建物。又被告丁○○占有系爭一八一三之四及一八一四之
    二地號土地，並於如附圖所示紅色部分面積０．００四０公頃，建蓋門牌號碼桃
    園市○○路四一四之一五號建物。又被告己○○及甲○○於系爭一八一三之四地
    號，如附圖所示藍色部分面積０．００四三公頃土地上，搭建門牌號碼桃園市○○路四一四之一六號之建物。又被告丙○○於系爭一八一三之四地號，如附圖所
    示綠色部分面積０．００四七公頃土地上，建造門牌號碼桃園市○○路四一四之
    一七號建物。末被告庚○○於系爭一八一三之四地號，即如附圖所示橘色部分面
    積０．０一二三公頃土地上，搭建門牌號碼桃園市○○路四一四之一八號建物，
    被告等人均屬無權占有系爭土地。雖被告戊○○及丁○○均抗辯其分別繼受訴外
    人吳世雄及黃瑞琴對於系爭土地之租賃權云云，然此為原告所否認，並主張訴外
    人吳世雄及黃瑞琴之租賃權僅限於同段一八一四之一地號土地，並不及於系爭土
    地；再即便被告戊○○及丁○○對於系爭土地有承租權，然其於其上建蓋鐵皮屋
    ，顯已違背契約約定僅供通行之用，原告自得終止雙方之租賃契約，並依民法第
    七百六十七條之規定，請求被告等人拆除地上物返還系爭土地等語。
二、被告對於原告主張其占有系爭土地，並於其上建蓋鐵皮屋等情並不爭執，惟被告
    戊○○抗辯其受讓訴外人吳世雄對於系爭土地之承租權。被告丁○○抗辯其繼承
    訴外人黃瑞琴對於系爭土地之租賃權。被告己○○及甲○○均抗辯其受讓訴外人
    楊寶治對於系爭土地之租賃權。被告丙○○則抗辯其向原告承租系爭土地加蓋使
    用，其等均非無權占有云云。
三、本件原告起訴主張系爭一八一三之四及一八一四之二地號土地為原告所有，地目
    為溜，然被告戊○○於系爭一八一四之二地號，如附圖所示紫色部分面積０．０
    ０四二公頃土地上，建蓋門牌號碼桃園市○○路四一四之一四號建物。被告丁○○於系爭一八一三之四及一八一四之二地號，如附圖所示紅色部分面積０．００
    四０公頃土地上，建蓋門牌號碼桃園市○○路四一四之一五號建物。又被告己○○及甲○○於系爭一八一三之四地號，如附圖所示藍色部分面積０．００四三公
    頃土地上，搭建門牌號碼桃園市○○路四一四之一六號建物。又被告丙○○於系
    爭一八一三之四地號，如附圖所示綠色部分面積０．００四七公頃土地上，建造
    門牌號碼桃園市○○路四一四之一七號建物。末被告庚○○於系爭一八一三之四
    地號，如附圖所示橘色部分面積０．０一二三公頃土地上，搭建門牌號碼桃園市
    ○○路四一四之一八號建物等事實，為被告所不爭執，並業據原告提出土地登記
    謄本二紙、照片六紙為證，核與本院依聲請勘驗現場屬實，並有桃園縣桃園地政
    事務所派員實施測量並製作複丈成果圖等件附卷可查，故堪信原告此部分主張為
    真實。
四、又原告主張被告戊○○無權占有系爭土地，則為被告戊○○所否認，並抗辯其繼
    受訴外人吳世雄對於系爭土地之租賃權，為有權占有云云。然查：訴外人吳世雄
　　曾於七十八年間向原告申請使用加蓋原告桃園大圳一之三號溜池取入水路地，該
　　溜池取入水路地即位於系爭土地上，此有被告戊○○所提之台灣省桃園農田水利
　　會繳費通知書等件為證，並為兩造所不爭執，自堪信為真實。而依據該通知書之
　　記載，原告同意訴外人吳世雄於坐落桃園縣桃園市○路段一八一四之一（地目為
　　田）及先（水）一八一四之二（地目為溜）地號土地內，依照所附切結書、設計
　　圖說施作加蓋工程作為通行之用，此有該通知書附卷可查。而訴外人吳世雄於七
　　十九年六月二十二日將前揭加蓋後土地及建物使用權轉讓給訴外人呂國禎，雖其
　　讓渡書載明：「讓渡人吳世雄將坐落於桃園市○路段一八一四之一地號讓渡於呂
　　國禎」，但其附圖所示之位置卻為坐落於系爭一八一四之二地號土地，即目前被
　　告戊○○所占有使用之位置，此有讓渡書及附圖一紙附卷可查。按解釋意思表示
　　，應探求當事人之真意，不得拘泥於所用之辭句，此民法第九十八條定有明文。
    經查，訴外人吳世雄事實上加蓋使用之位置於系爭一八一四之二地號土地上，並
    未及於其他，故探求雙方當事人之真意，在於受讓使用加蓋通路之權利，故應認
    雖訴外人吳世雄與呂國禎之讓渡書所記載之地號僅為同段一八一四之一地號土地
    ，然其真意應為讓渡加蓋工程位置之土地及建物，亦即系爭一八一四之二所在之
    加蓋通路。此由訴外人吳世雄、呂國禎讓渡與訴外人黃木明，及黃木明轉讓給被
    告戊○○之讓渡書，均載明：「桃園市○路段一八一四之一地號如地籍圖所示之
    土地租用權及地上建物全部讓渡給戊○○」，然其附圖所示之位置亦均為系爭一
    八一四之二地號土地，即目前被告戊○○所占有之位置自明。足見，原告當時同
    意訴外人吳世雄於桃園市○路段一八一四之一及一八一四之二地號土地上之桃園
　　大圳一之三號溜池取入水路上加蓋。易言之，訴外人吳世雄使用系爭一八一四之
　　二地號，如附圖所示紫色部分，面積０．００四三公頃之土地乃經原告同意，並
　　有支付對價，已臻明確。按因使用租賃物而支付之對價，即為租金，其約定之名
　　稱如何，原非所問，此有最高法院四十六年台上字第五一九號判例可資參照。本
　　件訴外人吳世雄使用原告所有系爭一八一四之二地號前揭所示之土地既有支出對
　　價，應認兩造間成立租賃法律關係。而訴外人呂國禎、黃木明及被告戊○○輾轉
　　受讓訴外人吳世雄對於系爭一八一四之二土地租用權及地上建物使用權，被告戊○○對於占有系爭一八一四之二地號土地，亦有租賃權存在。然按承租人應依約
　　定方法，為租賃物之使用、收益，無約定方法者，應依租賃物之性質而定之方法
　　為之。承租人違反前項之規定為租賃物之使用收益，經出租人阻止而仍繼續為之
　　者，出租人得終止契約，此民法第四百三十八條定有明文。查本件原告與訴外人
　　吳世雄關於系爭土地之加蓋使用，約定僅限於供通行之用，並不及於其他，此有
　　被告戊○○所提之繳費通知書一紙附卷可查，而被告戊○○承受吳世雄之租賃權
　　，亦應受此限制，並無例外，此不因系爭土地是否廢除水利灌溉或水路是否封閉
　　堵塞而有所改變，故被告戊○○此部分抗辯並不足採。而被告吳貴火於原告所有
　　之水路用地上加蓋二層樓鐵皮屋並作為營業使用，有照片附卷可查，此舉顯然已
　　違反租賃契約成立時之約定方法，原告分別於起訴時及九十年十二月七日發函被
　　告戊○○阻止其繼續為之，此有起訴狀繕本及函文一紙附卷可查，但被告戊○○
　　仍繼續為之，故原告自得援引民法之規定終止雙方之租賃契約。從而，被告戊○○於租賃契約終止後占有系爭土地，為無權占有，原告自得本於所有權人之地位
　　請求被告戊○○將坐落於桃園縣桃園市○路段一八一四之二地號，如附圖所示紫
　　色部分面積為０．００四二公頃之地上物拆除，將土地交還原告。
五、再原告主張被告丁○○占有系爭一八一四之二及一八一三之四地號土地亦為無權
    占有，此為被告丁○○所否認，並抗辯其為黃瑞琴之配偶，其繼承黃瑞琴對於系
    爭土地之使用權等語。經查，被告丁○○抗辯黃瑞琴為其配偶，其為黃瑞琴之繼
    承人，占有系爭土地之建物為其出資建造等情，亦為原告所不爭執，故堪信被告
    此部分抗辯為真實。又就系爭一八一四之二地號土地而言：被告丁○○提出黃瑞
    琴之台灣省桃園農田水利會繳費通知書，其載明加蓋工程坐落於桃園縣桃園市○
    路段一八一四之一及先（水）一八一四之二地號土地，而訴外人黃瑞琴使用該加
    蓋空地亦有支付對價，故訴外人黃瑞琴占有系爭一八一四之二地號、如附圖所示
    紅色部分面積０．００二八公頃土地，為本於租賃法律關係而占有。被告丁○○
    為其繼承人，自承繼其租賃權。再雖原告與黃瑞琴之繳費通知書並未載明租賃土
    地限於通行之用，然依台灣省灌溉事業管理規則第四十九條第二款明文規定授權
    管理機關應禁止擅自在水路土地內私設建造物；桃園縣政府亦於七十五年九月十
    日公告禁止在水路界線內侵建，故原告應不可能同意黃瑞琴違法使用，況且此與
    前述訴外人吳世雄申請加蓋使用原告水路地之情形相同，原告亦不可能厚此薄彼
    同意訴外人黃瑞琴移作他用，故應認原告當時同意訴外人黃瑞琴申請時已限定水
    路加蓋僅能供作通行之用。然被告丁○○繼承訴外人黃瑞琴之承租權，卻於系爭
    一八一四之二地號，如附圖所示紅色部分面積０．００二八公頃土地上建蓋二層
    樓鐵皮屋作為營業之用，有照片附卷可查，此已違反雙方約定之使用方法，故原
    告爰依民法第四百三十八條之規定，終止雙方之租賃契約，於法有據，應准許之
    。再就系爭一八一三之四地號土地而言：被告丁○○占有系爭一八一三之四地號
    ，如附圖所示紅色部分面積０．００一二公頃，其並未在前述訴外人黃瑞琴向原
    告承租之範圍內，而被告丁○○亦無法舉證證明占有該地之合法權限，故原告主
    張此部分為無權占有，亦為可採。
六、再被告己○○及甲○○抗辯其對於系爭一八一三之四地號土地之使用權乃受讓於
    訴外人楊寶治，故為有權占有云云。然查：訴外人楊寶治雖曾向原告承租同段一
    八一四之一及系爭一八一四之二地號土地加蓋使用，然其承租範圍並不包括系爭
    一八一三之四地號土地，故被告己○○及甲○○無從自訴外人楊寶治受讓占有系
    爭一八一三之四地號土地之合法權限。而被告己○○及甲○○亦無法舉證證明其
    有何法律上之權限占有該地，故應認其為無權占有。
七、被告丙○○亦抗辯其向原告承租系爭一八一三之四地號，如附圖綠色部分面積０
    ．００四七公頃土地云云。然查：被告丙○○所提出之臺灣省桃園農田水利會繳
    費通知書，其承租加蓋之部分為同段一八一四之一及系爭一八一四之二地號土地
    ，並未及於系爭一八一三之四地號土地，而被告丙○○亦無法舉證證明其占有系
    爭土地之合法權限，故其抗辯並不可採。
八、末原告主張被告庚○○無權占有系爭一八一三之四地號、如附圖所示橘色部分面
    積０．０一二三公頃土地之事實，被告庚○○對於原告主張之事實，已於相當時
    期受合法之通知，而於言詞辯論期日不到場，亦未提出準備書狀爭執，視同自認
    該事實，故堪信原告主張為真實。
九、本件原告為系爭一八一四之二及一八一三之四地號土地所有權人，而被告戊○○
    、丁○○、己○○、甲○○、丙○○及庚○○占有系爭土地，均無法律上之合法
    權限，屬無權占有。從而，原告爰依民法第七百六十七條之規定，請求被告戊○○應將坐落於桃園縣桃園市○路段一八一四之二地號，如附圖所示紫色部分面積
    為０．００四二公頃土地上，門牌為桃園縣桃園市○○路四一四之一四號之建物
    拆除，將土地返還原告。被告丁○○應將同段一八一三之四及一八一四之二地號
    ，如附圖所示紅色部分面積０．００四０公頃土地上，門牌為桃園縣桃園市○○
    路四一四之一五號之建物拆除，將土地返還原告。被告己○○及甲○○應將同段
    一八一三之四地號，如附圖所示藍色部分面積０．００四三公頃土地上，門牌為
    桃園縣桃園市○○路四一四之一六號之建物拆除，將土地返還原告。被告丙○○
    應將同段一八一三之四號，如附圖所示綠色部分面積０．００四七公頃土地上，
    門牌為桃園縣桃園市○○路四一四之一七號建物拆除，將土地返還原告。被告庚○○應將坐落於同段一八一三之四地號，如附圖所示橘色部分面積０．０一二三
    公頃土地上，門牌為桃園縣桃園市○○路四一四之一八號建物拆除，將土地返還
    原告，於法有據，應准許之。
十、假執行宣告：原告及被告戊○○、丁○○、己○○、甲○○、丙○○等人均陳明
    願供擔保請准宣告假執行及免為假執行，經核均無不合，各酌定相當之金額分別
    准許之。
十一：據上論結，原告之訴為有理由，依民事訴訟法第三百八十五條第一項前段、第
      七十八條、第八十五條第一項、第三百九十條第二項、第三百九十二條之規定
      ，判決如主文。
中　　　華　　　民　　　國　　九十一　　年　　 十二　　 月　　十三　　　日
                                        臺灣桃園地方法院民事第一庭
~B法　　　官　田玉芬
右為正本係照原本作成
如對本判決上訴須於判決送達後廿日內向本院提出上訴狀
中　　　華　　　民　　　國　　九十一　　年　　 十二　　 月　　二十　　日
